【裁判字號】    99,上易,717
【裁判日期】    990526
【裁判案由】    詐欺
【裁判全文】
臺灣高等法院刑事判決                 99年度上易字第717號
上  訴  人  臺灣臺北地方法院檢察署檢察官
被      告  乙○○
上列上訴人因被告詐欺案件，不服臺灣臺北地方法院98年度易字
第2574號，中華民國99年2月10日第一審判決（起訴案號：臺灣
臺北地方法院檢察署98年度偵字第3809號），提起上訴，本院判
決如下：
    主  文
原判決撤銷。
乙○○意圖為自己不法之所有，以詐術使人將本人之物交付，處
有期徒刑肆月，如易科罰金，以新臺幣壹仟元折算壹日。
    事  實
一、乙○○基於意圖為自己不法之所有之犯意，為獲取仲介字畫
    買賣之報酬，明知「陳先生」其人原有意以新台幣(下同)20
    0萬元購買孫鳳明(另案不起訴處分確定)所有經其仲介之鄭
    板橋字畫，嗣已無購買之意願，仍於民國（下同）97年9月8
    日，至甲○○開設位於臺北市○○區○○路2段47號「鑫興
    銀樓」，向甲○○誆稱孫鳳明所兜售之字畫為鄭板橋之真跡
    ，現已有另一買家「陳先生」欲以200萬元購買，若甲○○
    以100萬元先買下再轉賣陳先生，就有100萬元之差價，其可
    分得60萬元之利潤，另40萬元，則由乙○○及買方仲介取得
    ，使甲○○因而陷於錯誤，同意以100萬元購買該字畫，旋
    與孫鳳明訂定買賣契約，並交付100萬元予孫鳳明，嗣乙○
    ○即領受孫鳳明所給付之仲介報酬20萬元。惟甲○○付款取
    畫後，始終未能轉賣該字畫予所謂之「陳先生」，始發覺受
    騙上當。
二、案經甲○○訴由台北縣政府警察局新店分局報告臺灣臺北地
    方法院檢察署檢察官偵查起訴。
    理  由
壹、按被告以外之人於審判外之陳述，經當事人於審判程序同意
    作為證據，法院審酌該言詞陳述或書面陳述作成時之情況，
    認為適當者，亦得為證據。當事人於法院調查證據時，知有
    第159條第1項不得為證據之情形，而未於言詞辯論終結前聲
    明異議者，視為有前項之同意。刑事訴訟法第159條之5定有
    明文。本件認定事實所引用之卷內所有供述證據，並無證據
    證明係公務員違背法定程序所取得，與本案亦有自然之關連
    性，被告於本院準備程序迄至本案言詞辯論終結，均不爭執
    該等卷證之證據能力（見本院卷第17頁、第28頁背面）。且
    卷內之文書證據，亦無刑事訴訟法第159條之4之顯有不可信
    之情況或其他不得作為證據之情形，本院認引為證據為適當
    ，是依刑事訴訟法第159條之4、159條之5等規定，下述認定
    事實所引用之證據方法依法均應認有證據能力。
貳、實體部分：
一、訊據被告乙○○固坦承，確於上開時、地向告訴人甲○○稱
    ，可將前揭字畫以100萬元購入，再以200萬元轉賣予陳先生
    ，而告訴人可於100萬差價中分得60萬元利潤，伊確有鼓吹
    告訴人購買等情，惟矢口否認有何詐欺取財犯行，辯稱：是
    陳守仁看過畫，出價200萬元要購買上開孫鳳明持有之字畫
    ，孫鳳明也同意要賣，但是孫鳳明急著用錢沒有辦法等，所
    以我介紹告訴人買。前買主要約還沒失效，是97年9月10日
    才開立購買意願書，但我在同年9月8日就帶甲○○去購買，
    我有帶甲○○去找陳先生，讓他直接跟買方通電話云云。
二、經查：
(一)被告於97年9月8日在告訴人甲○○所開設之鑫興銀樓內，介
    紹告訴人以100萬元向孫鳳明購買鄭板橋之字畫，並告知有
    位檢察官的弟弟「陳先生」看過該幅畫後，確定要用200萬
    元買，告訴人買下後再予轉賣即可獲利。告訴人於被告鼓吹
    後，不疑有他，旋與孫鳳明簽訂買賣合約書（97年度他字第
    10937號卷第6頁），以100萬元之代價購買本案鄭板橋之字
    畫1幅，渠等並互為交付現金及上開字畫等情，業經告訴人
    甲○○指述，及證人孫鳳明、盧培漢（買賣合約書見證人）
    證述綦詳，被告對此亦自認無訛，並有前述買賣合約書在卷
    可稽。
(二)又被告於警詢時已明確陳稱：孫鳳明出賣前揭字畫取得100
    萬元後，直接給付伊合約上所載之百分之二十之佣金，即20
    萬元；於本院復坦承，前揭字畫出售，伊之佣金是買賣價格
    之兩成即20萬元等語（見97年度他字第10937號第24頁、本
    院卷第29頁背面）。證人孫鳳明於警詢、偵訊時亦證述：其
    與被告事前即已約定，不論上開字畫賣多少價錢，酬庸費用
    係百分之二十，而上開字畫既賣100萬元，故其給付被告20
    萬元佣金等語（見97年度他字第10937號第30頁、98年度偵
    字第3809號卷第21頁）。由此可知，被告與證人孫鳳明本即
    約定，倘因被告介紹而賣出證人孫鳳明所持有之字畫，被告
    可獲取買賣價格兩成之佣金，是證人孫鳳明與告訴人成立上
    開買賣契約後，已如數給付20萬元報酬予被告，被告並受領
    之。至被告於本院嗣後翻異前詞稱，上開20萬元係紅包，不
    是佣金云云，與前述證詞不符，且其數額恰為買賣價金之二
    成，與紅包性質上隨給予者之心意，無一定之數額之情形不
    符，所辯要無可採。
(三)被告固辯稱，是陳羿仁告知陳守仁欲以200萬元購買上開孫
    鳳明持有之字畫，且陳守仁確定要買云云。惟證人陳羿仁於
    偵訊時證稱：97年8、9月間，被告託友人告知，孫鳳明有字
    畫要賣，其即將此訊息通知劉榮貴，嗣劉榮貴找陳守仁等人
    即至新店一家建設公司看字畫，現場有劉榮貴夫婦、陳守仁
    、被告、孫鳳明及其等人。劉榮貴是馬來西亞沙巴洲政府駐
    大陸代表。當天看完畫後，其與劉榮貴夫婦、陳守仁至台北
    市○○○路、建國高架橋旁一家咖啡廳，陳守仁係一鑑定師
    ，負責幫買家鑑定，在咖啡廳內即表示，伊的買家願以200
    萬元價格購買上開鄭板橋字畫，可以的話7天之內會用現金
    交易。我有跟被告講，但咖啡廳講完後，陳守仁就沒有再聯
    絡了。購買意願書是被告傳給我的，時間是97年9月10日，
    乙○○說孫小姐擔心沒有買家，所以傳這張給我叫我簽，上
    面就是我的英文名字，行動電話也是我的等語（見98年度偵
    字第3809號卷第47頁）。復於原審時證述：當天看完畫後，
    在咖啡廳內陳守仁請其問被告，上開字畫200萬元要賣否，
    其旋電詢被告，被告稱要問孫鳳明；其並告知被告，陳守仁
    表明若成交，7天之內會以現金交易；嗣其有問劉榮貴，陳
    守仁是否要買上開字畫，劉榮貴答稱陳守仁的回覆很推託；
    另劉榮貴曾說陳守仁是陳瑞仁之兄或弟，其於看畫後之2、3
    天曾向被告提及此事。購買意願書差不多是去咖啡廳後15到
    20天左右，我才簽的，簽完購買意願書之後，甲○○有打電
    話給我，當場我直接撥通劉榮貴的電話，讓甲○○直接跟劉
    榮貴通話，被告介紹甲○○向孫鳳明買畫的事，是直到被告
    告訴我甲○○要告他時，我才知道等語（見原審卷第50頁至
    53頁背面）。證人孫鳳明於原審證稱：被告有說過有一位陳
    先生願以200萬元購買上開鄭板橋字畫乙事，我也同意，因
    為拖了一段時間，那位陳先生沒有來買我這幅畫，我急需用
    錢還債，所以才託被告，如果有人出價，便宜一點賣沒有關
    係。拖了幾個星期，我忘了這個時間，我沒有看過陳羿仁簽
    的購買意願書，甲○○付100萬現金買畫，我送給被告20萬
    元仲介費，還包了幾千元給盧培漢等語(原審卷第54頁、55
    頁) 。證人盧培漢於原審證稱：看畫時有提到馬來西亞代表
    ，還有到陳瑞仁檢察官的弟弟陳先生是買家指定來專門看畫
    的經紀人，這是在場有人提的等語(原審卷第56頁)。告訴人
    甲○○於原審證稱：被告說有一位陳先生，是一個檢察官的
    弟弟，看過這幅畫說要買，因為被告說後面有買主，所以我
    才買，買過畫後一、二個月我都找不到被告，找到後，他才
    帶我去陳羿仁處，我不知道購買意願書上簽名的買方是誰，
    陳羿仁有幫我撥電話，我問對方有無要買，對方說再安排，
    我再問，對方說沒有要買。買畫之後，我有撥購買意願書上
    記載的手機號碼，我直接問他是否要買畫，當時對方說沒有
    要買，我就把電話掛掉。買畫時，被告說差價是100萬元，
    有跟我開口說他要介紹費幾十萬，我在檢察官那邊說可以拿
    到60萬元利潤沒錯，我認為被告詐騙，是因為他說會有人要
    買畫，但是都沒有，而且錢也不還我等語(原審卷第46頁至
    49 頁) 。由上開證詞相互勾稽，可知告訴人甲○○以100萬
    元買畫，係因被告告以有陳先生要以200萬元買畫，可賺取
    價差100萬元，其可得60萬元利潤，可知，告訴人購畫之目
    的，係在轉售圖利甚明。又依上開證述，劉榮貴、陳守仁等
    人有去新店看畫，陳守仁並要約願以200萬元購買，如成交7
    日內付款，但嗣後陳守仁即無任何消息，被告等人亦無從對
    之承諾，買賣契約並未成立。且孫鳳明因過了幾星期無消息
    ，始請託被告代為另尋買主。是被告明知陳守仁在咖啡廳要
    約之後，並未與賣方任何人聯繫表明購買本案字畫，且被告
    亦另受孫鳳明委託，代尋買主，顯已知悉陳守仁無意購買上
    開字畫，猶向告訴人誆稱檢察官的弟弟陳先生確定要以200
    萬元購買，並委由陳羿仁於97年9月10日簽署購買意願書，
    以資取信被告。陳羿仁代簽之購買意願書，日期雖在甲○○
    簽買賣契約書之後，但劉榮貴或陳守仁當時既無購買意願，
    又未委任陳羿仁代為意思表示，陳羿仁實無權利以代理人身
    分簽署該購買意願書，是上開購買意願書，不能資為有利於
    被告之認定。
(四)至被告另辯稱：伊有帶甲○○去找陳羿仁，並讓甲○○直接
    和買方通電話等語，核與陳羿仁上開證述相符。惟陳守仁於
    咖啡店託陳羿仁要約之後，即失去聯絡，已如上述，甲○○
    依購買意願書上陳羿仁所留電話去電，以為是買家的電話，
    陳羿仁接電話時亦告以無購買意願。又證人陳羿仁稱當時係
    打電話給劉榮貴，由甲○○直接跟劉榮貴談。然陳羿仁於原
    審證稱係陳守仁提出以200萬元要買，其有問過劉榮貴，劉
    榮貴說陳守仁給他的回覆很推託，似直欲買畫之人為陳守仁
    ，則陳羿仁理應打電話給陳守仁才對，且劉榮貴既係馬來西
    亞駐大陸代表，甲○○找陳羿仁時，已距看畫一段時日，劉
    榮貴是否仍在台灣，亦非無疑，陳羿仁究係打電話給何人，
    頗費猜疑。則被告帶甲○○去見陳羿仁，陳羿仁並打電話，
    請甲○○接聽，均係事後拗不過告訴人要求，不得不虛應故
    事而已，亦不能資為有利於被告之認定。
(五)證人孫鳳明證稱：其不懂字畫，有託朋友拿給故宮副院長及
    書畫處處長看過，都認同其字畫，表示其東西是真的，包括
    鄭板橋這幅（原審卷第54頁反面）等語。告訴人則證稱：其
    是作銀樓的，不懂畫，無法評估該幅畫用100萬元購買是否
    合理，買之前都沒有看過該幅畫，買當天也沒有請人鑑定該
    幅字畫之真偽，因為被告說有買主要買，有利潤，買完之後
    也沒有送鑑定（同卷第46頁至第47頁）等語可知，本案鄭板
    橋之字畫，至今均未正式送請專業之鑑定人予以鑑定，真偽
    不明，固難逕認該幅字畫係屬「假畫」。惟告訴人購這幅字
    畫之目的，係誤信被告說詞，以為另有買家確定要以200 萬
    元買畫，為賺取價差而出價購買，有無詐欺，當以被告有無
    施用詐術，誑稱另有買家要以高價購畫而定，與該畫之真假
    ，並無必然關係。故該畫是否經鑑定，與被告是否詐欺無涉
    ，不能資為有利於被告之認定。
(六)綜上，被告意圖為自己不法所有，明知「陳先生」即陳守仁
    已無意購買本案字畫，猶向告訴人謊稱「陳先生」欲購買此
    字畫，告訴人可因轉賣字畫予「陳先生」而獲取60萬元利益
    ，以此詐術欺罔告訴人，使告訴人陷於錯誤，與孫鳳明訂定
    買賣契約，並交付100萬元。嗣被告並獲取與孫鳳明所約定
    之仲介費用20萬元，是被告確有詐欺之犯意與犯行。
三、核被告所為，係犯刑法第339條第1項之詐欺取財罪。至陳羿
    仁雖配合被告出具購買意願書，但其稱不知被告將畫轉賣甲
    ○○，是不能排除係為被告所利用，尚難逕認與被告成立共
    犯關係，附此敘明。
四、原審疏未詳酌上情，遽為諭知被告無罪之判決，自有未合，
    檢察官上訴，指摘原判決為不當，為有理由，自應由本院將
    原判決予以撤銷改判。爰審酌被告欲獲取仲介費用之犯罪動
    機、實施詐術之手段、智識程度、所生危害之程度，及被告
    犯後仍否認犯行之態度等一切情狀，量處如第二項所示之刑
    ，諭知易科罰金之標準。
據上論斷，應依刑事訴訟法第369條第1項前段、第364條、第299
條第1項前段，刑法第339條第1項、第41條第1項，刑法施行法第
1條之一，判決如主文。
本案經檢察官邱美育到庭執行職務。
中    華    民    國    99    年    5     月    26    日
                  刑事第十七庭  審判長法  官  王聰明
                                      法  官  黃雅芬
                                      法  官  陳世宗
以上正本證明與原本無異。
不得上訴。
                                      書記官  李佳穎
中    華    民    國    99    年    5     月    26    日
附錄：本案論罪科刑法條全文
中華民國刑法第339條
（普通詐欺罪）
意圖為自己或第三人不法之所有，以詐術使人將本人或第三人之
物交付者，處 5 年以下有期徒刑、拘役或科或併科 1 千元以下
罰金。
以前項方法得財產上不法之利益或使第三人得之者，亦同。
前二項之未遂犯罰之。

司法院資訊處製作；財團法人民間司法改革基金會備份。
